臺灣高等法院民事判決　　　　　　 96年度保險上更(二)字第7號
上　訴　人　丙○○
訴訟代理人　陳倉富律師
被上訴人　　富邦人壽保險股份有限公司
法定代理人　乙○○
訴訟代理人　張家聲律師
複代理人　　甲○○
上列當事人間請求給付保險金事件，上訴人對於中華民國92年1
月20日臺灣臺北地方法院91年度保險字第31號第一審判決提起上
訴，經最高法院第2次發回更審，並為訴之追加，本院於96年8月
7日言詞辯論終結，判決如下：
    主  文
原判決廢棄。
被上訴人應給付上訴人新台幣貳佰萬元，及自民國九十一年三月
二日起至清償日止，按週年利率5%計算之利息。
上開本金另自民國九十一年七月六日起，至清償日止，應再加計
按週年利率5%計算之利息。
其餘追加之訴駁回。
第一、二審（含追加之訴部分）及發回前第三審訴訟費用，由被
上訴人負擔二十分之十九，餘由上訴人負擔。
    事實及理由
一、按訴之變更或追加，非經他造同意，不得為之。但擴張或減
    縮應受判決事項之聲明者，不在此限。民事訴訟法第446條
    第1項、第255條第1項第3款分別定有明文。本件上訴人原請
    求被上訴人應給付新台幣（下同）200萬元及自起訴狀繕本
    送達之翌日即民國91年3月2日起至清償日止，按年息5%計算
    之利息。嗣於本院就利息部分擴張請求自91年3月2日起至清
    償日止，按年息百分10%計算利息，經核係擴張其應受判決
    事項之聲明，依前規定，應予准許。
二、本件上訴人主張：伊於88年8月6日，以伊子蘇霖為被保險
    人，與被上訴人簽訂Ｚ000000000之1號人壽保險契約（下稱
    系爭保險契約），約定伊為受益人，嗣被保險人蘇霖於90
    年2月3日死亡，保險事故即已發生，伊於同年3月13日檢具
    證明文件，請求被上訴人給付保險金200萬元，被上訴人竟
    以伊於投保時未據實告知被保險人蘇霖罹患有「嬰兒腦性
    麻痺症」為由，拒絕理賠，並解除系爭保險契約。實則伊於
    投保時，已將被保險人蘇霖罹患有腦性麻痺乙事，告知被
    上訴人公司之保險業務員林奇翰；又被保險人蘇霖非因腦
    性麻痺而死亡，依保險法第64條第1項後段之規定，被上訴
    人亦不得解除系爭保險契約，況被上訴人於90年3月13日，
    即已知悉解除原因，其逾1個月始為解除契約之意思表示，
    亦不合法等情，爰依系爭保險契約之約定，求為命被上訴人
    給付200萬元及自91年3月2日起至清償日止，按年息5%計算
    利息之判決（原審為上訴人敗訴判決）。上訴聲明：(一)原判
    決廢棄。(二)被上訴人應給付上訴人200萬元及及自91年3月2
    日起至清償日止，按年息5%計算之利息。嗣利息部分，擴張
    請求均按年息10%計算給付。
三、被上訴人則以：上訴人於訂立系爭保險契約時，未據實告知
    被保險人蘇霖罹患有腦性麻痺之事實，足以減少伊對於危
    險之估計，且蘇霖係因腦性麻痺導致中樞神經衰竭死亡，
    二者亦有因果關係；又上訴人縱曾將被保險人蘇霖罹患有
    腦性麻痺乙事，告知伊所屬業務員林奇翰，對伊亦不生告知
    效力，且上訴人知悉並同意林奇翰於要保書上為不實之記載
    ，乃係與林奇翰共同故意隱匿被保險人蘇霖罹患有腦性麻
    痺之事實；伊先後於90年4月4日及同年月9日，始因取得羅
    東聖母醫院、及宜蘭醫院之病歷，而獲悉蘇霖之既往病症
    ，乃依保險法第64條第2項前段之規定，於90年4月12日致函
    上訴人解除系爭保險契約，並經上訴人於同年月15日收受，
    上訴人本於系爭保險契約，請求伊給付保險金，自屬無據；
    又上訴人請求利息部分，自追加時起回溯5年以外之利息請
    求權已罹於消滅時效等語，資為抗辯。答辯聲明：駁回對造
    之上訴及追加之訴。
四、兩造不爭事項：
  (一)上訴人主張伊於88年8月6日，以伊子蘇霖為被保險人，與
    被上訴人簽訂系爭保險契約，約定伊為受益人。
  (二)被保險人蘇霖於90年2月3日死亡，上訴人於同年3月13日
    檢具證明文件，請求被上訴人給付保險金200萬元，但被上
    訴人卻以上訴人於投保時未據實告知蘇霖罹患有「嬰兒腦
    性麻痺」為由，解除系爭保險契約並拒絕理賠。
  (三)被保險人蘇霖於投保前即罹患腦性麻痺症，並於投保前一
    年內因腦性麻痺症就醫。
  (四)上訴人對於被上訴人關於被保險人是否在要保前一年內因腦
    性麻痺症就醫診療或用藥之書面詢問勾記「否」。
  (五)被保險人蘇霖死亡之相驗屍體證明書上記載被保險人蘇
    霖因腦神經麻痺致中樞神經衰竭死亡，死因為病死，有台灣
    宜蘭地方法院檢察署相驗屍體證明書可稽（見原審卷第22頁
    ）。
  (六)被上訴人於90年4月4日、4月9日分別接獲被保險人蘇霖在
    羅東聖母醫院、宜蘭醫院病歷摘要，獲悉被保險人蘇霖於
    投保前一年內曾因腦性麻痺症至該二家醫院接受治療，乃於
    90年4月12日發函通知解除系爭保險契約，上訴人於同年4月
    15日收受通知（見原審卷31至32頁）。
五、兩造爭執事項，厥為：上訴人有無違反對於被上訴人所負之
    告知義務、被保險人蘇霖死亡原因與腦性麻痺症有無因果
    關係，及被上訴人解除系爭保險契約是否合法？本件上訴人
    主張其於投保時已將被保險人蘇霖罹腦性麻痺乙事告知被
    上訴人公司之業務員林奇翰等語，被上訴人則以業務員林奇
    翰並非保險人之代理人，上訴人對業務員林奇翰之告知，效
    力不及於被上訴人，被上訴人自得解除契約等語抗辯。查：
  (一)按保險契約為最大善意契約，於保險契約訂定時，要保人需
    盡善意將保險人所承擔危險之有關事項告知，以便保險人據
    之衡估危險之高低，並據以決定保險費之多寡；而為確定要
    保人應盡據實告知義務之範圍，以保險人書面所提之問題為
    限，如要保人對書面詢問有隱匿、遺漏或不實說明之情事，
    須視未告知或不實之說明是否為重要事項足以變更或減少保
    險人對為危險之估計而定；惟依保險法第64條第1項規定：
    「訂立契約時，要保人對於保險人之書面詢問，應據實說明
    」等語，並未限定要保人須以書面盡其說明義務，則要保人
    以言詞就上開書面詢問事項盡據實說明義務，為法所不禁。
  (二)被保險人蘇霖罹患有「嬰兒腦性麻痺」，然上訴人投保時
    ，對於要保書上有關「11.過去1年內，是否曾因有患有下列
    疾病，而接受醫師治療、診療或用藥？…(3)…腦性麻痺…」
    之書面詢問，卻勾選「否」，固有要保書之記載可稽（見原
    審卷第30頁），亦為兩造所不爭執。惟上訴人主張伊於投保
    時，已將上開詢問關於被保險人蘇霖罹患有腦性麻痺乙事
    ，告知被上訴人公司之業務員林奇翰，而證人林奇翰亦在原
    審到場證述：「…要保書上相關資料勾選的部分是由我代為
    勾選，我有逐項問要保人，我是事先勾好再逐項詢問要保人
    …原告（指上訴人）說被保險人有小兒麻痺（按：應係腦性
    麻痺之誤），我之所以在要保書上告知事項第11條第3款上
    勾『否』，是因為一般我們都先勾否，再由公司進行核保。
    後來我有把要保書給原告看，原告是說第11項的病應該都有
    ，我反問原告如何知道這些病名，於是我就跟他說先勾否好
    了，之後再讓公司進行核保…」等語（見原審卷41頁），足
    證上訴人於投保時確已將有關詢問被保險人蘇霖罹腦性麻
    痺乙事，告知被上訴人公司之業務員林奇翰。
  (三)次按從事保險招攬之人，為保險法第8條之1所稱之保險業務
    員，屬保險公司之使用人，類推適用民法第224條債務人之
    使用人關於故意或過失責任之規定，保險業務員之故意或過
    失，保險公司應與自己之故意或過失，負同一責任。如保險
    業務員招攬保險，於被保險人填載要保書上書面詢問事項時
    ，已受據實告知，僅因保險業務員未予據實填載，致保險公
    司未能知悉，則保險公司就保險業務員之故意或過失，應與
    自己之故意或過失負同一責任，尚不得以要保人或被保險人
    為不實之說明，而主張解除契約（最高法院93年台上字第
    708號判決參照）。本件被上訴人係藉業務代表，擴大宣傳
    保險概念及招攬人民投保之範疇，其業務員應為其之「使用
    人」，且現代一般人民在人壽保險之招攬過程中，要保人通
    常僅與向其招攬之業務員有所接觸，根本無緣得見保險公司
    之代表人或經理人，且要保人或被保險人之危險情況並非祗
    有身體狀況而已，舉凡經濟財物、家庭背景、特殊嗜好等皆
    是，凡此均有賴業務員由要保人處調查得知，故考量社會現
    況之必要性而言，自應賦予業務員有告知義務之受領權。本
    件上訴人於投保時既已就有關詢問被保險人蘇霖罹腦性麻
    痺乙事告知被上訴人之業務員林奇翰，自應認已對被上訴人
    發生效力。被上訴人抗辯此之告知效力不及於伊云云，尚非
    可採。
  (四)被上訴人另抗辯：伊公司業務員林奇翰代上訴人填寫系爭要
    保書，乃上訴人之代理人，林奇翰未據實填載，上訴人應承
    擔代理人之過失，且上訴人明知系爭保險契約要保書告知事
    項欄關於被保險人蘇霖在投保前一年內有無因腦性麻痺就
    診之記載為不實，竟不向林奇翰提出更正之請求，容任被上
    訴人因該不實之記載陷於錯誤，變更及減少被上訴人對於危
    險之估計，亦難認上訴人係依誠實信用原則履行對於被上訴
    人所負之告知義務云云。惟查：(1)林奇翰於代上訴人填寫要
    保書時固為上訴人之使用人，然林奇翰亦為被上訴人之使用
    人，已如前述，且依林奇翰於原審之證言：係伊先勾好再詢
    問上訴人，上訴人告知被保險人有書面詢問之病症時，伊反
    問上訴人何以知之，並言先勾否，再讓公司進行核保等語，
    足見系爭保險契約之成立係被上訴人之業務員林奇翰居於主
    導地位，力促契約之成立，核與一般業務員應要保人要求依
    要保人所述內容被動填載要保書之事實行為，而成為要保人
    之機關有間。(2)上訴人於投保時已將有關詢問被保險人蘇
    霖罹腦性麻痺乙事告知被上訴人之業務員林奇翰，已如前述
    ，依證人林奇翰於原審之證言：上訴人確實有講（指被保險
    人蘇霖罹腦性麻痺乙事），伊只是依「慣例」勾否，再由
    公司進行核保；及被上訴人將保險單交付伊轉交予上訴人，
    依一般慣例表示被上訴人公司已核保過，至有無實際核保，
    因未透過伊，伊不清楚等語（見原審卷第41、42頁），依林
    奇翰所述，承保之「慣例」既均是先勾「否」，再由被上訴
    人核保，由是可知被上訴人就業務員招攬之保險案件，針對
    要保書之說明，確會進行一定程序之實質核保，否則證人林
    奇翰當無均依「慣例」勾「否」，再由被上訴人核保者可言
    。再參酌要保書「告知及聲明事項」末欄所載要保人「同意
    貴公司因業務需要，可逕向被保險人（含本人、配偶、子女
    ）所診病之醫院、診所、或醫護人員，查詢診療記錄並索取
    診斷證明或病歷資料」，益徵被上訴人於承保案件時，確有
    經允許得經查核後始承保之情。況依前揭說明，本件承保時
    ，係被上訴人之業務員林奇翰居於主導地位，而上訴人於要
    保時既已將實情告知被上訴人之業務員林奇翰，已盡據實告
    知義務，難謂其違反誠信。
  (五)被上訴人之業務員林奇翰既有受告知義務之受領權，已如前
    述，則不論其係故意或過失而未將此事項填載於要保書上，
    致被上訴人未能知悉此情，然林奇翰既為被上訴人之使用人
    ，被上訴人就林奇翰之故意或過失，應負同一責任，是被上
    訴人嗣再以上訴人違反告知義務，主張解除系爭保險契約，
    於法不合。上訴人既已盡據實告知義務，被上訴人解除契約
    並不合法，則被保險人蘇霖死亡，保險事故即告發生，而
    應理賠，則其死亡原因與其所罹之腦性麻痺有無因果關係，
    即無再予審究必要。
六、上訴人於投保時，既已將有關詢問其子即被保險人蘇霖罹
    患腦性麻痺乙事告知被上訴人之業務員林奇翰，並無違反據
    實告知義務，則被上訴人之解除契約於法並非有據，業如前
    述，而上訴人之子即被保險人蘇霖於保險期間內死亡，上
    訴人依據保險契約，請求被上訴人給付保險金額200萬元本
    息，於法自屬有據，應予准許。
七、給付有確定期限者，債務人自期限屆滿時起負遲延責任。遲
    延之債務，以支付金錢為標的者，債權人得請求依法定利率
    計算之遲延利息，民法第229條第1項、第233條第1項前段分
    別定有明文。次按遲延利息亦為利息，縱解釋遲延利息係賠
    償債務給付遲延所生相當利息之損害，亦應有民法第126條
    所定短期消滅時效之適用。參照最高法院49年台上字第173
    號判例及65年6月8日總會決定事項（二）之意旨，對請求返
    還相當租金之不當得利請求權，對於相當於已罹短期消滅時
    效之租金利益，不得依不當得利之法則請求返還，則依同一
    法理，對相當於已罹短期消滅時效之利息損害，自亦不得請
    求為賠償而給付（最高法院66年度第7次民庭庭推總會議決
    議(一)決議參照）。查本件上訴人請求被上訴人給付保險金，
    依保險法第34條第1項規定，應於上訴人交齊證明文件後，
    於約定期限內給付賠償金額。無約定期限者，應於接到通知
    後15日內給付之。上訴人已於90年3月13日備齊文件，請求
    被上訴人給付，為被上訴人所拒，被上訴人自同年月28日即
    應負遲延責任，並應依同條第二項給付遲延利息年利一分即
    10%。惟上訴人原縮小請求自起訴狀繕本送達翌日即91年3月
    2日起，至清償日止，按週年利率百分之五計算之利息，於
    法並無不合，自應准許。然上訴人嗣於本院就利息部分擴張
    應按年息百分之十計算。被上訴人就其擴張5%部分，則以已
    逾利息五年請求時效抗辯。查：上訴人於96年7月6日具狀請
    求擴張追加利息，則所追加之利息於91年7月7日以前之部分
   （即91年3月2日起至91年7月7日止），已逾利息五年請求時
    效而消滅，上訴人此部分之請求，即非正當。惟自91年7月
    7日起，上訴人追加請求遲延利息另加計按年息百分之5計算
    ，即屬正當。
八、綜上所述，上訴人本於系爭保險契約，請求被上訴人給付
    200萬元，及自91年3月2日起至清償日止按年息百分之五計
    算之利息，及自91年7月6日起至清償日止，另加計年息百分
    之5計算之利息部分，核屬正當，應予准許。逾此所為請求
    ，即非正當，應予駁回追加之訴。原審就上開應准許部分，
    為上訴人敗訴之判決，尚有未洽，上訴意旨求予廢棄改判，
    為有理由，爰由本院予以廢棄改判如主文第2項所示。對追
    加之訴有理由部分，併應准許如主文第3項所示。至於上訴
    人追加之請求不應准許部分，併應駁回。
九、本件事證已臻明確，兩造其餘主張與舉證，經審酌核與判決
    結果不生影響，爰不逐一論述，併此敘明。
十、據上論結，本件上訴為有理由，追加之訴為一部有理由，一
    部無理由，依民事訴訟法第450條、第79條，判決如主文。
中　　華　　民　　國　　96　　年　　8　　月　　21　　日
　　　　　　　　　民事第七庭
                        審判長法　官  鄭三源
　　　　　　　　　　　        法　官  湯美玉
　　　　　　　　　　　        法　官  周美月
正本係照原本作成。
如不服本判決，應於收受送達後20日內向本院提出上訴書狀，其
未表明上訴理由者，應於提出上訴後20日內向本院補提理由書狀
（均須按他造當事人之人數附繕本）上訴時應提出委任律師或具
有律師資格之人之委任狀；委任有律師資格者，另應附具律師資
格證書及釋明委任人與受任人有民事訴訟法第466條之1第1項但
書或第2項（詳附註）所定關係之釋明文書影本。
中　　華　　民　　國　　96　　年　　8 　　月　　21　　日
　　　　　　　　　　　　　　　書記官  李華安
附註：
民事訴訟法第466條之1（第1項、第2項）：
對於第二審判決上訴，上訴人應委任律師為訴訟代理人。但上訴
人或其他法定代理人具有律師資格者，不在此限。
上訴人之配偶、三親等內之血親、二親等內之姻親，或上訴人為
法人、中央或地方機關時，其所屬專任人員具有律師資格並經法
院認為適當者，亦得為第三審訴訟代理人。
